【裁判字號】    92,台上,3417
【裁判日期】    920620
【裁判案由】    殺人未遂等
【裁判全文】
最高法院刑事判決                              九十二年度台上字第三四一七號
    上  訴  人  甲○○
右上訴人因殺人未遂等罪案件，不服台灣高等法院中華民國九十二年四月九日第二審
判決（九十一年度上訴字第三五０七號，起訴案號：台灣台北地方法院檢察署九十一
年度偵字第一四六二號），提起上訴，本院判決如左：
    主  文
上訴駁回。
    理  由
按刑事訴訟法第三百七十七條規定：上訴於第三審法院，非以判決違背法令為理由不
得為之，是提起第三審上訴，應以原判決違背法令為理由，係屬法定要件，如果上訴
理由狀並未依據卷內訴訟資料具體指摘原判決不適用何種法則或如何適用不當，或所
指摘原判決違法情事，顯與法律規定得為第三審上訴理由之違法情形不相適合時，均
應認其上訴為違背法律上之程式，予以駁回。本件原判決維持第一審論處上訴人甲○
○未經許可，寄藏手槍，處有期徒刑肆年，併科罰金新台幣壹拾伍萬元，罰金如易服
勞役，以新台幣玖佰元即銀元參佰元折算壹日；又共同殺人未遂，處有期徒刑伍年；
應執行有期徒刑捌年，併科罰金新台幣壹拾伍萬元，罰金如易服勞役，以新台幣玖佰
元即銀元參佰元折算壹日之判決，駁回檢察官及上訴人分別在第二審之上訴，已詳
所憑之證據及認定之理由，從形式上觀察，原判決並無違背法令之情形。上訴人之上
訴意旨略稱：(一)上訴人並無殺人之動機，開槍之目的僅係威嚇、示威而已，依上訴人
本件動機判斷，應係以傷害之犯意開槍，原判決論處殺人未遂罪，認事用法均屬違誤
。(二)上訴人犯後甚感悔悟，本件本應輕判，然原判決於量刑時，並未說明仍予重判之
理由，有理由不備之違法。(三)上訴人確有精神耗弱情狀，原判決未依刑法第十九條第
二項規定減輕其刑，自屬違法。(四)本件並無共犯，原判決竟認定有共犯，自有未當等
語。
惟查：原判決於理由欄說明：「被告如何因被害人劉俊麟等人之身高及衣著而認為劉
俊麟等人即係之前與其發生口角並聚眾圍毆被告之人，且被告係在好萊塢舞廳對面之
巷口看到劉俊麟等人陸續進入車號八Ｃ｜一九七六號自用小客車而尾隨，業據被告於
原審（第一審）調查時供明，而前開小客車係由被害人陳宗雄駕駛，告訴人劉俊麟坐
於右前座，被害人李啟榮坐於右後座，被害人趙樹人乘於右後座，且係在台北市○○
○路○段五十八號前，因遇紅燈停車時遭槍擊，亦經告訴人劉俊麟、被害人李啟榮、
陳宗雄、趙樹人於警訊指訴在卷，彼此互核相符，足徵被告明知在該自用小客車內已
有劉俊麟等四人，而仍尾隨其後伺機伏擊；又被告經檢察官聲請原審羈押時，法官問
被告：你開槍瞄準哪裡？被告回答：我是對著門開的等語，參以射入前述自用小客車
之五發子彈，其中一發子彈，被告係持槍朝劉俊麟等人所乘坐之車體射擊，而槍枝係
威力強大之武器，持槍對人射擊，足以致人於死，此為公眾周知之事實，倘被告僅係
出於恐嚇之危險犯意而開槍示威，衡情大可於劉俊麟等人步入自用小客車前、後，對
空鳴槍，或以其他不致危害車內乘客安全之方法為之，即得以達到威嚇或示威之目的
，然被告竟尾隨其後，等候劉俊麟等人之自用小客車因遇紅燈暫停難以迅即躲避逃離
的機會，明知槍械之威力足以致人於死，且該自用小客車僅為一般中型房車，車內空
間有限，又坐滿均已成年之劉俊麟等四人，竟仍持槍於一、二公尺之近距離內，朝停
等紅燈之自用小客車乘客乘坐位置開槍射擊，直至槍枝卡彈始終止犯行，縱被告與劉
俊麟等人彼此間並無深仇大恨，僅因遭毆而對劉俊麟等人憤恨，然被告前開行為，顯
有置車內人員死活於不顧，換言之，致車內乘客死亡亦不違背其本意，顯具不確定殺
人犯意要可堪認定，被告所辯僅意在威嚇，實無殺人犯意云云，實為避重就輕之詞，
難以採信；又被告雖提出三軍總醫院附設民眾診療服務處診斷證明書辯稱其患有『妄
想型精神分裂病』，然經原審將被告送臺北市立療養院接受其為本案犯行時精神狀態
之鑑定，其鑑定結論為：被告於八十九年末至九十年初，期間曾診斷罹患『妄想型精
神分裂病』，然其受鑑定時自述於發病（住院）前、後，期間皆曾使用安非他命，亦
即其精神病係出現於長期使用安非他命之過程中，因此，其當時最可能係罹患『安非
他命精神病』，而非『妄想型精神分裂病』，被告自稱受友人委託而代為保管手槍、
子彈，以及因遭圍毆、心生氣忿而使用手槍、子彈等情，果若屬實，皆屬普通人可理
解之經驗範疇，並無理由認為此二行為之意圖可能與精神障礙有關；此外，被告為槍
擊行為前雖曾飲酒，然其受鑑定時對於事件經過之描述細膩清晰，並無理由認為其當
時可能因酒精影響而出現精神障礙，質言之，目前並無理由認為被告接受他人寄藏手
槍、子彈時及為槍擊行為時之精神狀態已達精神耗弱或心神喪失之程度。此有該療養
院九十一年七月八日北市療成字第０九一三０五五五四００號函及附件精神鑑定報告
書在卷可參，該療養院依專業程序鑑定被告精神狀態而得到上開結論，且針對被告所
具聽幻覺、被害妄想等精神病症狀為客觀評估後，排除被告在罹患精神病狀態下為本
案犯行之可能，其結果信而有徵，並已就被告有利不利之各項跡證為研判，又被告於
法院調查、審理期間，均應答迅速、切題、思緒完整、言談無乖離現實之處，對於犯
案過程記憶清晰，能對各項細節為依序深入之陳述，並與證人所言、刑事鑑識單位採
證結果相符，甚至可適時反駁公訴人之詢問為自己辯護、為「小何」脫罪，顯見被告
於犯行時精神狀態並無異常，且被告對前述精神鑑定結果亦表示無意見」；均核與卷
內資料相符，原判決認事用法均無違誤，上訴意旨(一)、(三)就原審採證認事之適法職權
行使及原判決已詳予說明之事項，再為事實上之爭執，自非適法之上訴理由。原判決
於量刑時，已就上訴人之犯罪情節及犯罪後之態度等一切情狀，予以綜合考量，在法
定刑內科刑，上訴意旨(二)就屬於原法院得依職權裁量之量刑爭執原判決未輕判云云，
亦非適法之第三審上訴理由。原判決認定上訴人本件殺人未遂罪部分，與綽號「小何
」有犯意聯絡及行為分擔，均為共同正犯，已說明所憑之證據及論斷之理由，洵無違
誤，且殺人未遂部分，苟係上訴人單獨所犯，上訴人亦不能解免其刑責，即與判決主
旨及結果俱不生影響；上訴意旨(四)就原判決已說明並指駁之事項，單純再為事實上之
爭執，殊非適法之上訴理由。綜上，應認上訴人之上訴為違背法律上之程式，予以駁
回。
據上論結，應依刑事訴訟法第三百九十五條前段，判決如主文。
中      華      民      國    九十二    年      六      月     二十     日
                              最高法院刑事第一庭
                                  審判長法官  施  文  仁
                                        法官  林  永  茂
                                        法官  蕭  仰  歸
                                        法官  張  清  埤
                                        法官  呂  永  福
      右正本證明與原本無異
                                              書  記  官
中      華      民      國    九十二    年      六      月    二十六    日


司法院資訊處製作；財團法人民間司法改革基金會備份。
